臺灣臺北地方法院民事判決
                                     110年度訴字第1069號
原      告  林我英    
訴訟代理人  王啟安律師                     
被      告  力霸大樓管理委員會

法定代理人  李正源    
訴訟代理人  孫瑞蓮律師
            蘇靖軒律師
            劉川淵律師
上列當事人間請求遷讓房屋事件，本院於民國110年11月18日言
詞辯論終結，判決如下：
    主      文
確認原告對臺北市○○區○○段○○段000○號即門牌號碼臺北市○○區○○
○路000號11樓上屋頂突出物第一層中，於不妨害被告對如附圖二
標示通風管道、配電盤、抽風機、排汙管、逆水閥等公設之管理
、修繕之範圍內，對A、A'、B、B'、D、D'部分為有權占有。
被告應自臺北市○○區○○段○○段000○號即門牌號碼臺北市○○區○○○
路000號11樓上屋頂突出物一層及二層如附圖一所示C、C'、E、E
'遷出並返還予原告。
訴訟費用由被告負擔。
    事實及理由
壹、程序方面
    按訴狀送達後，原告不得將原訴變更或追加他訴，但請求之
    基礎事實同一者、減縮應受判決事項之聲明者，不在此限，
    民事訴訟法第255條第1項但書第2款、第3款定有明文。經查
    ，原告於起訴時原聲明：被告應自臺北市○○區○○段○○段000○
    號即門牌號碼臺北市○○區○○○路000號11樓上屋頂突出物（下
    稱系爭建物）如附圖一所示A、A'、B、B'、C、C'、D、D'、
    E、E'遷出並返還予原告。嗣於民國110年10月26日以民事言
    詞辯論意旨狀，變更及追加訴之聲明為：（一）確認原告對
    系爭建物第一層中，於不妨害被告對如本判決附圖二（下稱
    附圖二）標示通風管道、配電盤、抽風機、排汙管、逆水閥
    等公設之管理、修繕之範圍內，對A、A'、B、B'、D、D'部
    分為有權占有。（二）被告應自系爭建物一層（即12樓）及
    二層（即13樓）如附圖一所示C、C'、E、E'遷出並返還予原
    告。核原告所為聲明之變更，核屬減縮應受判決事項之聲明
    ；其所為訴之追加，係基於系爭建物使用、占用之事實，在
    社會生活上具有共通性或關連性，且訴訟及證據資料在相當
    程度範圍內得加以援用，可認請求之基礎事實同一，依前開
    說明，均應予准許。　　
貳、實體方面
一、原告主張：
  ㈠系爭建物原為訴外人王鳳鳴所有，王鳳鳴分別於106年9月28
    日、109年9月2日以贈與及買賣為登記原因，移轉所有權予
    王鳳珠，王鳳珠另於109年10月13日以夫妻贈與為登記原因
    ，移轉所有權予原告。王鳳鳴為系爭建物之所有人期間，曾
    依民法第767條規定，請求被告遷讓並返還占有系爭建物如
    附圖一所示A、A'、B、B'、C、C'、D、D'、E、E'部分，業
    經臺灣高等法院101年上字第510號民事判決（下稱前案確定
    判決）認定在案。
  ㈡原告為系爭建物之所有人，而系爭建物如附圖二所示A、A'部
    分雖設有被告管理之通風管道、排汙管等公共設施；B、B'
    部分設有被告管理之通風管道、抽風機、配電盤、逆水閥等
    公共設施；D、D'部分為儲藏室，然該等空間現況均由原告
    堆放雜物有年。前案確定判決以系爭建物如附圖二所示A、A
    '、B、B'、D、D'部分，為被告無權占有，但因上開空間設
    有該大樓之通風管道、抽風機、客梯之配電盤、大樓消防管
    線等公共設施，被告非該等公共建設之所有權人，無處分之
    權限，故判決王鳳鳴請求被告遷讓並返還占有上開空間，於
    法無據。惟現今因該等空間均由原告占用，前案判決結果使
    該空間占有使用權限歸屬不明確，致原告在私法上之地位有
    受侵害之危險，因此，原告提起確認之訴有即受判決之法律
    上利益。
  ㈢系爭建物如附圖一所示C、C'、E、E'部分，訴外人中國力霸
    股份有限公司（下稱力霸公司）與被告間原有不定期租賃契
    約，力霸公司移轉系爭建物予王鳳鳴，再由王鳳鳴移轉予王
    鳳珠，是原告自王鳳珠取得系爭建物所有權後，承受該不定
    期租賃契約。而系爭建物如附圖一所示C、C'部分現作為被
    告管理員休息室使用、E、E'部分現作為被告辦公室使用，
    因原告為德峰國際精品有限公司（下稱德峰公司）之董事，
    為經營該公司原向訴外人張純美承租房屋，現有收回自己營
    業之需要，業於109年11月10日寄發存證信函為催告之通知
    ，並以起訴狀繕本送達作為對被告終止不定期租賃契約之意
    思表示，爰依土地法第100條第1款、民法第767條及同法第4
    55條規定，請求被告遷讓返還如附圖所示C、C'、E、E'部分
    等語。並聲明如主文第1、2項所示。
二、被告則以：
　㈠王鳳鳴為王鳳珠之親姊妹，王鳳鳴向被告提起前案確定判決
    訴訟時，王鳳珠擔任王鳳鳴之訴訟代理人，王鳳珠知悉前案
    確定判決結果，王鳳珠又與原告為夫妻關係，原告於取得系
    爭建物所有權前，亦應知悉前案確定判決情形，仍願自王鳳
    珠取得系爭建物之所有權，故原告並非善意第三人，原告應
    受到前案確定判決既判力所及，本案有一事不再理效力。
  ㈡系爭建物如附圖二所示A、A'、B、B'、D、D'部分，係先前力
    霸公司與該大樓全體區分所有權人為專有部分約定共用，並
    已行之有年，而有專有部分約定共用之默示約定存在。王鳳
    鳴早已知悉該約定，仍願意買受系爭建物，自應受該約定之
    拘束。而王鳳鳴將系爭建物移轉予王鳳珠時，王鳳珠知悉前
    案確定判決情形，且於前案確定判決審理期間，原告居住於
    該大樓，原告自王鳳珠取得系爭所有權建物時，必然知悉王
    鳳鳴與該大樓區分所有權人間就系爭建物如附圖所示A、A'
    、B、B'、D、D'部分，有專有部分約定共用之默示約定，自
    應受該約定拘束。
  ㈢系爭建物如附圖一所示C、C'、E、E'部分，原告並未舉證德
    峰公司有營業之事實，有將C、C'、E、E'部分收回自用營業
    之必要，故原告並未合法終止不定期租賃契約。退步言之，
    縱認原告合法終止不定期租賃契約，然C、C'、E、E'部分主
    要係作為該大樓全體住戶之消防逃生緊急避難空間所使用，
    攸關全體區分所有權人之公共利益，原告要求遷讓返還，勢
    必影響該大樓正常之使用，對全體區分所有權人之利益造成
    嚴重之影響，原告之請求違反誠信原則，構成權利濫用之嫌
    等語，資為抗辯。並聲明：原告之訴駁回。
三、兩造不爭執事項
  ㈠王鳳珠於106年9月28日、109年9月2日自王鳳鳴處以贈與、買
    賣為原因取得系爭建物所有權後，又於109年10月13日以贈
    與為原因，辦理所有權移轉登記予原告。（見本院卷第17、
    141-149、207、281頁）
  ㈡原告為德峰公司之董事。（見本院卷第19-23、209、282頁）
     
  ㈢系爭建物如附圖一所示C、C'、E、E'部分，原告與被告間成
    立不定期租賃契約。（見本院卷第327-328頁） 
四、得心證之理由
  ㈠原告請求確認其對系爭建物如附圖二所示A、A'、B、B'、D、
    D'部分為有權占有，為有理由：
　⒈按確認法律關係之訴，非原告有即受確認判決之法律上利益
    者，不得提起之，民事訴訟法第247條第1項前段定有明文。
    而所謂即受確認判決之法律上利益，係指法律關係之存否不
    明確，原告主觀上認其在法律上之地位有不安之狀態存在，
    且此種不安之狀態，能以確認判決將之除去者而言（最高法
    院52年臺上字第1240號裁判要旨參照）。查原告主張就系爭
    建物如附圖二所示A、A'、B、B'、D、D'部分為有權占用一
    節，為被告所否認，故原告在法律上之地位有不安之狀態存
    在，且此種不安之狀態能以確認判決將之除去，揆諸前揭說
    明，原告提起本件確認之訴，應有確認利益。
  ⒉原告為系爭建物之所有權人，系爭建物如附圖二所示A、A'部
    分設有被告管理之通風管道、排汙管等公共設施；B、B'部
    分設有被告管理之通風管道、抽風機、配電盤、逆水閥等公
    共設施；D、D'部分為閒置長廊，上開空間現況均堆放原告
    所有之雜物等事實，有土地登記第一類謄本、現場照片為證
    （見本院卷第17、361-375、395-397頁），復經本院至現場
    履勘確認無訛，有履勘筆錄在卷可佐（見本院卷第389-397
    頁），且被告於110年9月23日勘驗期日亦自陳：A、A'、D、
    D'部分現由原告占用、管理使用中等語（見本院卷第389-39
    2頁），此部分堪信為真實。是以，系爭建物之所有權人既
    為原告，其於不妨害被告對維護、修繕上開之共用公共設施
    之情形下，就系爭建物如附圖二所示A、A'、B、B'、D、D'
    部分，自屬有權占有。
  ⒊另被告辯稱因原告非屬善意受讓人，故應受前案確定判決之
    既判力效力所及等語。惟按民事訴訟法第400條第1項規定確
    定判決之既判力，惟於判決主文所判斷之訴訟標的，始可發
    生。若訴訟標的以外之事項，縱令與為訴訟標的之法律關係
    有影響，因而於判決理由中對之有所判斷，除同條第2 項所
    定情形外，尚不能因該判決已經確定而認此項判斷有既判力
    ；民事訴訟法上所謂一事不再理之原則，乃指同一事件已有
    確定之終局判決而言。所謂同一事件，必同一當事人，就同
    一訴訟標的而為訴之同一聲明，若此之者有一不同，自不得
    謂為同一事件（最高法院73年台上字第3292號、90年度台抗
    字第221號裁判意旨參照）。查本件原告起訴主張之法律關
    係為確認原告於不妨害被告對如附圖二標示通風管道、抽風
    機、排污管等公設之管理、修繕之範圍內，對A、A'、B、B'
    、D、D'部分為有權占有。而前案確定判決之訴訟標的則為
    王鳳鳴基於民法第767條規定對被告之所有物返還請求權乙
    節，業據本院依職權調閱前案卷宗無誤，是二訴之訴訟標的
    法律關係並非相同，訴之聲明亦非相同、相反或可代用，且
    前案確定判決主文亦未判命被告遷讓返還該部分，揆之前揭
    說明，要難認本件與前案確定判決係屬同一事件，本件自不
    受前案確定判決既判力之拘束，則被告辯稱原告提起本件訴
    訟違反既判力，有違一事不再理，自不足採。
  ⒋被告復抗辯：系爭建物如附圖二所示之A、A'、B、B'、D、D'部分為專有部分約定共用等語。然按有關公寓大廈、基地或附屬設施之管理使用及其他住戶間相互關係，除法令另有規定外，得以規約定之。規約除應載明專有部分及共用部分範圍外，約定專用部分、約定共用部分之範圍及使用主體，非經載明於規約者，不生效力。公寓大廈管理條例第23條第2項第1款有所明文。被告雖以前詞置辯，然並未提出規約或其他事證證明，則被告此部分之抗辯，並不可採。
  ㈡原告請求被告自如附圖一所示C、C'、E、E'遷出並返還予原
    告，為有理由：
  ⒈原告已合法終止如附圖一所示C、C'、E、E'部分之不定期限
    租賃關係
    ①按未定期限者，各當事人得隨時終止契約。但有利於承租
      人之習慣者，從其習慣。前項終止契約，應依習慣先期通
      知。但之租金，以星期、半個月或一個月定其支付之期限
      者，出租人應以曆定星期、半個月或一個月之末日為契約
      終止期，並應至少於一星期、半個月或一個月前通知之。
      出租人非因左列情形之一，不得收回房屋。一出租人收回
      自住或重新建築時。民法第450條第2項、第3項及土地法
      第100條第1款分別定有明文。所謂收回自住，非僅限於收
      回供自己居住之用，並包含收回以供自己營業之使用者在
      內；但須客觀上有正當理由及收回自營必要，並能為相當
      之證明者為限，不以主觀情事發生為已足（最高法院79年
      度台上字第2721號民事裁判意旨參照）。
    ②查，原告為系爭建物之所有權人，原告與被告就系爭建物
      如附圖一所示C、C'、E、E'部分成立不定期租賃契約，業
      如前所述。而C、C'部分現作為被告管理員休息室使用、E
      、E'部分現作為被告辦公室使用乙節，有現場照片在卷可
      參（見本院卷第371-379頁），並經被告於110年9月23日
      勘驗期日自陳在案（見本院卷第389-392頁），此部分事
      實，堪信為真實。原告主張：其為德峰公司之董事，因有
      自己營業之需求等情，業據提出德峰公司110年3-4月營業
      人銷售額與稅額申報書、德風公司與張純美簽訂之房屋租
      賃契約書為證（見本院卷第291-297頁），該申報書顯示
      ，德峰公司於110年3-4月銷售額為1,210,275元、稅額為6
      0,513元，堪認該公司有營業活動，是原告基於事業所需
      而遷至該處繼續營利，並據以終止兩造之間關於系爭建物
      如附圖一所示C、C'、E、E'部分的不定期租賃契約，堪認
      有正當事由及收回自住之必要，合乎土地法第100條第1款
      規定。
    ③復觀諸被告提出之提存書內容略為：因原告拒絕受領，被
      告將應給付109年10月至110年1月之租金，每月租金為6,2
      21元，共計2萬4,884元辦理提存等情，有該提存書可參（
      見本院卷第157頁）。是以，兩造間不定期租賃契約，約
      定被告每月給付租金。而原告於109年11月10日以存證信
      函先期通知被告，該信函於109年11月10日送達被告；原
      告並以起訴狀繕本通知被告終止不定期限租約，該書狀繕
      本於110年1月29日送達被告之情，有上開存證信函、送達
      回執在卷可參（見本院卷第35-37、77頁）。依上開約定
      及民法第450條第3項規定，應認原告上開終止該不定期租
      賃契約之意思表示係於通知送達後之當月末日即110年2月
      1日發生終止租約之效力。
  ⒉至被告雖辯稱原告未說明為何選在系爭建物如附圖一所示C、
    C'、E、E'部分進行營業等語，惟原告已舉證證明其有收回
    自用營業之必要，符合土地法第100條之規定，業如前所述
    ，至於原告選擇在該處為德峰公司之營業處所，為原告之營
    業自由，非他人所得干預，亦不得以此逕認原告無收回系爭
    建物之必要，是被告此部分辯稱，尚不可採。
  ⒊被告另抗辯系爭建物如附圖一所示C、C'、E、E'部分主要係
    作為該大樓全體住戶之消防逃生緊急避難空間所使用，攸關
    全體區分所有權人之公共利益，原告要求遷讓返還，有權利
    濫用等語。惟觀諸現場照片（見本院卷第371-379頁），C、
    C部分其內空間經被告擺設冰箱、衣櫥、床及雜物等，E、E'
    部分其內空間經被告擺設辦公桌椅、櫃子及雜物等情，該等
    空間擺設均係作為有利於被告之私人管理之用，尚非設計成
    供該大樓全體住戶消防逃生緊急避難空間使用，難認被告使
    用上開空間係基於全體區分所有權人之公共利益使用。從而
    ，原告為系爭建物之所有權人，行使民法第455條、第767條
    規定，並未背於誠實及信用方法，自無權利濫用之情，被告
    辯稱原告本件請求構成權利濫用，應屬無據。
  ⒋綜上，原告為系爭建物如附圖一所示C、C'、E、E'部分之所
    有權人，該不定期租賃契約經終止後被告仍占用該處，即屬
    無權占有，原告依民法第455條、第767條規定請求被告騰空
    返還予原告，為有理由。
五、綜上所述，原告主張確認法律關係、民法第455條、第767條
    規定，求為判決：如主文第1項、第2項所示，為有理由，應
    予准許。　　　
六、本件事證已臻明確，兩造其餘攻擊防禦方法及所提證據，經
    本院斟酌後，認與本件判決結果不生影響，爰不予逐一論列
    ，併此敘明。
七、訴訟費用負擔之依據：民事訴訟法第78條。　　　　　
中　　華　　民　　國　　110 　年　　11　　月　　30　　日
                    民事第四庭  法  官  陳雯珊
以上正本係照原本作成。
如對本判決上訴，須於判決送達後20日內向本院提出上訴狀。如
委任律師提起上訴者，應一併繳納上訴審裁判費。
中　　華　　民　　國　　110 　年　　11　　月　　30　　日
                                書記官  周儀婷